臺灣新竹地方法院刑事判決　　　　　　　　　　　　　九十一年度易緝字第一五號
　　公　訴　人　臺灣桃園地方法院檢察署檢察官
　　被　　　告　乙○○
右列被告因侵占等案件，經臺灣桃園地方法院檢察署檢察官提起公訴( 八十三年度偵
字第一○○六九號 )，嗣經臺灣桃園地方法院裁定移轉審理( 八十三年度易字第四○
八二號 )，本院判決如左：
    主  文
乙○○無罪。
    理  由
一、公訴意旨略以：被告乙○○於民國八十三年二月農曆年前一週許，在新竹市○○○路三號甲○○之店內受王某之託，代其至南部購買花卉，並收受王某所交付面
    額新臺幣( 下同 )五萬元之支票二紙，竟意圖為自己不法之所有，將該二紙支票
    侵占入己。並意圖為自己不法之所有，另行起意，於數日後持其中一紙支票向丙○○詐購價值五萬元之花卉，事後再向甲○○聲稱前開支票業已遺失，不知情之
    王某隨即將各該支票掛失，嗣經丙○○提示前開支票不獲兌現，始知受騙，因認
    被告涉有侵占、詐欺罪嫌。
二、按犯罪事實應依證據認定之，無證據不得推定其犯罪事實。又不能證明被告犯罪
    者，應諭知無罪之判決，刑事訴訟法第一百五十四條、第三百零一條第一項分別
    定有明文。又事實之認定，應憑證據，如未能發現相當證據，或證據不足以證明
    ，自不能以推測或擬制之方法，為裁判基礎( 最高法院四十年臺上字第八六號判
    例參照 )；認定不利於被告之事實，須依積極證據，苟積極證據不足為不利於被
    告之事實認定時，即應為有利於被告之認定，更不必有何有利之證據( 最高法院
    三十年上字第八一六號判例參照 )；且認定犯罪事實，所憑之證據，無論直接或
    間接證據，其為訴訟上之證明，須於通常一般之人均不致有所懷疑，而得確信其
    為真實之程序者，始得據之為有罪之認定，倘其證明尚未達到此一程度，而有合
    理性懷疑之存在時，即無從為有罪之認定( 最高法院七十六年臺上字第四九八六
    號判例參照 )。
三、公訴人認被告涉有侵占、詐欺罪嫌，無非係以被害人甲○○、丙○○之指訴、支
    票及退票理由單等為其論據。惟訊據被告乙○○堅決否認有上開侵占或詐欺犯行
    ，辯稱：其於八十三年間因開設「五季鮮花店」，須開票向廠商購花，惟因其曾
    有退票紀錄，乃與同係經營花店之甲○○換票，並由其開立二張支票與甲○○互
    換系爭支票號碼四九四八二二號、發票日八十三年二月二十八日、付款人臺灣中
    小企業銀行新竹分行、面額五萬元之支票( 下稱：系爭支票 )及另紙五萬元之支
    票，嗣因其所開立之二紙支票退票，甲○○始前往掛失系爭支票，其並無侵占系
    爭支票，進而持系爭支票向丙○○詐購花卉情事等語。
四、按刑法上之侵占罪，以意圖為自己或第三人不法之所有，而擅自處分自己持有之
    他人所有物，即變更持有之意為不法所有之意，為其構成要件。若以自己或他人
    名義向人借貸，不能如數清償，自係民事上違背履行契約問題，與侵占罪之要件
    不合。又刑法詐欺取財罪之成立，以意圖為自己或第三人不法之所有，以詐術使
    人將本人或第三人之物交付為條件，若其所用方法不能認為詐術，亦不致使人陷
    於錯誤，即難構成該罪。經查，被害人甲○○於警訊、偵查時固陳稱：其因請被
    告下南部代購花卉，乃交付系爭面額五萬元之支票及另紙面額五萬元之支票予被
    告，嗣因被告表示系爭支票業已遺失，其始前往掛失系爭支票等語( 詳臺灣桃園
    地方法院檢察署八十三年度偵字第五二○四號偵查卷第三頁反面、臺灣桃園地方
    法院檢察署八十三年度偵字第一○○六九號偵查卷第十三頁反面 )，惟被害人甲○○嗣於本院八十七年十二月二十八日調查時則稱：其交付被告系爭支票及另紙
    面額五萬元之支票係要請被告代購鮮花，然在過年前，因被告遲未交花，其乃向
    被告詢問，被告說支票好像不見了，所以沒有幫其購花，其見被告未能返還先前
    的二張支票，乃請被告另外開立二張支票，嗣被告開立二張支票後，其即前往掛
    失止付系爭支票等語( 詳本院八十七年度易緝字第六六號刑事卷宗第五十頁 )，
    則衡之常情，被害人甲○○如認系爭支票業已遺失，且已辦妥掛失止付手續，應
    無另要被告開立支票擔保付款，進而屆期提示被告所開立支票之理，足見被告陳
    稱其曾開立二張支票與甲○○互換系爭支票及另紙面額五萬元之支票乙節，尚非
    無據。參之被害人甲○○於本院八十八年四月十二日調查時即改稱：其交付被告
    二張支票，一張確實遺失，另一張即系爭支票確實是跟被告換票，因被告的票別
    人不信任，經其回去核對支票號碼才知道自己弄錯了，而被告並沒有跟其說過系
    爭支票遺失，被告也無侵占系爭支票等語( 詳本院前揭卷宗第六十二頁 )，且於
    本院九十一年四月二十五日審理時亦稱：「( 問：提示偵卷所附之票據影本是否
    被告跟你換的票？ )答：是的。」、「( 問：你跟被告換票，為何後來去掛失？
     )答：我弄錯票號。」、「( 問：你跟被告換過幾次票？ )答：就這次而已，之
    前沒有印象我跟他都是花店的同業。」、「( 問：被告跟你換票，有無開票給你
    ？ )答：有。但是沒有兌現。」、「( 問：你是否因為票據沒有兌現，所以才去
    掛失？ )答：我以為票遺失，不是因為沒有兌現才去掛失，之前我有開給他另外
    壹張五萬元的票，一直沒有提示，所以我以為是遺失，那張票是我託他幫我買花
    的票。」等情，是被害人甲○○前後指訴被告取得系爭支票之緣由既大相逕異，
    即難僅據被害人甲○○於警訊、偵查時之陳述，採為不利於被告之認定。再者，
    被害人甲○○於八十三年二月二十四日申報遺失系爭支票時，既未申報尚遺失有
    另紙面額五萬元之支票，亦有被害人甲○○所書立之遺失票據申報書一紙附卷可
    稽( 詳臺灣桃園地方法院檢察署八十三年度偵字第五二○四號偵查卷第十一頁 )
    ，則被告如有侵占被害人甲○○所交付之面額五萬元支票二紙，被害人甲○○應
    無不併予同時申報掛失止付，俾免屆期遭人提示兌領之理，是被害人甲○○指訴
    遭被告侵占系爭支票，顯與常情有違。況被害人甲○○於本院審理時亦稱：其曾
    託被告購買花卉多次，被告都有幫其將花卉買回來等語，則被告雖有收受被害人
    甲○○所交付另紙面額五萬元之支票，惟被告前既有多次幫被害人甲○○購買花
    卉之情，即難認被告收受該紙支票時存有侵占該紙支票之不法意圖，遑論該紙支
    票既未經人提示兌領，已據被害人甲○○陳述明確，益見被告確無侵占該紙支票
    情事甚明。末查，被告雖於八十三年二月中旬持系爭支票向被害人丙○○訂購花
    卉，經被害人丙○○屆期提示不獲兌領之情，迭據被害人丙○○於警訊、偵查及
    本院審理時到庭指訴明確( 詳臺灣桃園地方法院檢察署八十三年度偵字第五二○
    四號偵查卷第六頁反面 )，復有系爭支票、退票理由單為憑( 詳臺灣桃園地方法
    院檢察署八十三年度偵字第五二○四號偵查卷第十頁反面及第八頁 )，惟系爭支
    票既因發票人甲○○誤認遺失，而於八十三年二月二十四日申報掛失止付，已如
    上述，則系爭支票於被告向被害人丙○○購買花卉當時既尚未經發票人申報掛失
    止付，即難認被告向被害人丙○○購買花卉當時有何不法所有之意圖存在，是被
    告應無蓄意持不能兌現之支票詐騙被害人丙○○之花卉，即難逕認被告應負刑法
    詐欺之罪責。
五、綜上所述，被害人甲○○前後指訴被告取得系爭支票之緣由既大相逕異，即難僅
    據被害人甲○○於警訊、偵查時之陳述，採為不利於被告之認定，且被告如有侵
    占被害人甲○○所交付面額五萬元之支票二紙，被害人甲○○應無不併予同時申
    報掛失止付，俾免屆期遭人提示兌領，是被害人甲○○指訴遭被告侵占系爭支票
    ，已與常情有違。遑論被告前既有多次代被害人甲○○購買花卉之情，即難認被
    告收受另紙面額五萬元支票時存有侵占該紙支票之不法意圖，參之另紙面額五萬
    元之支票既未經人提示兌領，益見被告確無侵占該紙支票情事甚明。從而，被告
    雖於八十三年二月中旬持系爭支票向被害人丙○○訂購花卉，惟系爭支票既因發
    票人甲○○誤認遺失，而於八十三年二月二十四日申報掛失止付，已如上述，則
    系爭支票於被告向被害人丙○○購買花卉當時既尚未經發票人申報掛失止付，即
    難認被告向被害人丙○○購買花卉當時有何不法所有之意圖存在，而應負刑法詐
    欺之罪責。此外本件復查無其他積極證據足以證明被告有何侵占、詐欺犯行，揆
  諸前揭規定，自應依法諭知無罪之判決。
據上論斷，應依刑事訴訟法第三百零一條第一項，判決如主文。
本案經檢察官吳金棟到庭執行職務。
中      華      民      國    九十一    年     五       月      十      日
                                  臺灣新竹地方法院刑事第一庭
                                      法  官  王佳惠
右正本證明與原本無異。
如不服本判決，應於判決送達後十日內向本院提出上訴狀( 應附繕本 )，上訴於臺灣
高等法院。
                                      書記官  江靜玲
中      華      民      國    九十一    年     五       月      十三    日
